臺灣高等法院臺南分院刑事判決　　　　　　 九十年度上訴字第一四六六號　孝股
　　上訴人即被告　甲○○
　　指定辯護人　 本院公設辯護人戊○○
右上訴人因公共危險等案件，不服臺灣嘉義地方法院九十年度訴字第四二二號中華民
國九十年九月二十六日第一審判決（起訴案號：臺灣嘉義地方法院檢察署九十年度偵
字第三七七一號、三七九九號），提起上訴，本院判決如左：
    主  文
原判決撤銷。
甲○○放火燒燬現有人所在之建築物，未遂，累犯，處有期徒刑肆年陸月。
    事  實
一、甲○○於八十四年間曾犯肅清煙毒條例、麻醉藥品管理條例、槍砲彈藥刀械管制
    條例、傷害等罪，分別經台灣屏東地方法院、嘉義地方法院判判處有期徒刑三年
    二月、七月、七月、四月確定，於民國八十九年八月十三日接續執行完畢，猶不
    知悔改。因見嘉義市○○街二六號「金來來茶藝館」（即起訴書所指金來來ＫＴ
    Ｖ）內股東對其引進該茶藝館之小姐態度不佳，而心生不滿，遂基於製造汽油彈
    放火現有人所在之該茶藝館之故意，於九十年六月四日凌晨二時許，持二個高梁
    酒空瓶至嘉義市○○路二五六號世賢加油站加滿油，再拿取該加油站放置在加油
    機上，供客人使用之毛巾一條，欲製作汽油彈，但因須以剪刀將該毛巾剪成條狀
    做為燈蕊，乃對該加油站之員工丙○○恫嚇：如不拿剪刀來，就用汽油彈丟你們
    加油站之脅迫方式，使丙○○心生畏懼而將剪刀交付與甲○○，以此方式使人行
    無義務之事。甲○○即以剪刀剪開毛巾成條狀、塞入酒瓶內而完成汽油彈後，再
    將該剪刀、剩餘毛巾返還丙○○，嗣臨去之際經丙○○同意而借得打火機一只；
    甲○○隨即於九十年六月四日凌晨三時許，持上述二枚汽油彈及打火機前往上開
    「金來來茶藝館」處，先持一枚汽油彈沿該金來來茶藝館門口右側、該茶藝館客
    廳門面木櫃下方、客廳牆面潑灑汽油，再以打火機點燃，因汽油起燃致客廳門面
    木櫃下方表面輕微燃燒、客廳牆面由下向上表面燃燒圖畫裝潢，經店員丁○○勸
    說而由甲○○自動交付另一枚汽油彈，店內人員並速以滅火器將火撲滅，甲○○
    放火燒燬金來來茶藝館之行為，始未得逞，嗣後經警循線查獲，並扣得毛巾一條
    。
二、案經嘉義市警察局第一分局報告臺灣嘉義地方法院檢察署檢察官偵查起訴。
    理  由
一、上訴人即被告甲○○經本院合法傳喚，無正當理由而未於審判時到庭，惟據其以
    前到庭辯稱：其並未丟擲汽油彈，而係証人丁○○阻擋時不慎掉落該汽油彈引燃
    ，純屬意外云云。經查：
（一）被告如何於前揭時、地，持所製造之汽油彈至前開茶藝館丟擲放火之事實，業
      據被告於警訊、偵查及原審調查時供承不諱（見警訊卷第三頁、偵查卷第十頁
      反面至十二頁、原審卷第二十二頁起至二十四頁）。再被告如何於右揭時、地
      ，對証人即該加油站之員工丙○○恫嚇：如不拿剪刀來，就用汽油彈丟你們加
      油站等語，使証人丙○○心生畏懼而將剪刀交付之事實，又據証人丙○○迭於
      警訊、原審及本院調查時証述明確（見警訊卷第十頁、原審卷第四十二頁、本
      院九十十一月二十二日訊問筆錄）。並有毛巾扣案可資佐証。另參酌被告於警
      訊供稱「．．．並從加油機上取得毛巾一條，並叫加油工拿剪刀給我．．．」
      等語（見警訊卷第三頁），及原審辯稱「當日係向証人借剪刀」等語（見原審
      卷第五十六頁）。則被告於當日加滿油後，理應離去，乃再拿取該加油機上之
      毛巾後，復需要剪刀，已非正常，若果真未以前開脅迫之方式恐嚇証人丙○○
      ，衡情証人豈有因被告之要求而交付剪刀之理。況証人丙○○與被告夙無怨隙
      ，亦無設詞誣陷之理，足認証人丙○○上開証詞，與事實並無重大不符之處，
      而可信採。被告於原審所辯未脅迫証人丙○○交付剪刀云云，自無可採。
（二）被告雖辯稱：其攜帶二枚汽油彈至該茶藝館，因証人丁○○阻擋時不慎掉落該
      汽油彈引燃，純屬意外云云，不惟與其警、偵訊坦承丟擲汽油彈不符，且與其
      原審之辯稱「當日點燃汽油彈後，將之丟擲在前開茶藝館門口，因汽油流到店
      內，店裡才會起火，且延燒到櫃台」等語不符（見原審卷第二十三頁至第二十
      四頁）。則其所稱「因不慎掉落汽油彈而引燃」云云，已非可採。再者，該茶
      藝館因被告之放火行為，致有「門口右側地面」、「客廳門口處木櫃」、「客
      廳中間圖畫裝潢牆面」等三處不同位置之起火處，並有嘉義市消防局火災原因
      調查報告書及所附之火災現場平面及物品配置圖，及照片附於偵查卷足憑（見
      偵字第三七九九號偵查卷第十七頁反面、第十九頁、第二十頁至二十三頁），
      該三處起火處為不同之位置，門口起火處與進入店內通道地面又有高低差，靠
      進門口起火處之進入店內之通道並無起燃之痕跡（見同偵查卷第二十頁照片）
      ，則若真被告係於門口起火處不慎掉落該汽油彈而延入店內，則靠近該起火處
      進入店內之通道應有延燒之現象（見同偵查卷第二十頁下方照片），乃竟未延
      燒，並於前開地面有高低差之情況，而斷續延燒前開另二處不同之起火處，顯
      與常情有悖，足認本件係經故意放火，而非不慎掉落汽油彈導致延燒，應可認
      定，被告所辯，顯係事後卸責之詞，不足採信。
（三）再該茶藝館既有三處不同之起火處，則欲同時引燃該三處之起火處，僅丟擲一
      枚汽油彈，顯不可能造成上開三處之起火處一節，又據証人即當日現場處理之
      嘉義市消防局技佐乙○○到庭結証明確。雖証人乙○○証稱「（總共丟幾個汽
      油彈）五號照片有一個已破裂，四號照片有二個，一個已破裂，還有一個未燃
      燒的尚未破裂，破裂的部分已被掃走，所以照片中的汽油彈是沒有破裂的，二
      號部分沒有看到汽油彈的破瓶，但有看到地上有油漬，依現場判斷應有四個汽
      油彈，其中有一個未燃燒」「．．．，如果編號二是用倒的，就會少一個汽油
      彈」。（以上照片之編號，均見偵字第三七九九號偵查卷第二十頁起第二十一
      頁、証人筆錄則均見本院九十年十二月二十七日訊問筆錄）。然被告一再供稱
      僅製造二枚汽油彈，而証人丙○○於本院調查時，亦証述「被告僅加二瓶汽油
      彈」（見本院九十一年一月十日訊問筆錄）；另証人丁○○於警訊証稱「．．
      ．甲○○拿了二支高梁酒裝有汽油於瓶口塞有布條到金來來ＫＴＶ之門口．．
      ．」（見警訊卷第十二頁反面最後第二行起）；再參酌証人乙○○証稱當日現
      場有一未破裂燃燒之汽油彈（見本院九十年十二月二十七日訊問筆錄），及前
      開火災原因調查報告書所載殘留裝有汽油玻璃瓶破瓶二只由第一警分局刑事組
      帶回等語，經本院向嘉義市警察局第一分局函索該汽油彈，經該分局函覆稱未
      予查扣有該汽油彈，有該分局嘉市警一刑字第五０四七號函附於本院卷足憑，
      及証人丁○○先則稱「汽油彈玻璃酒瓶碎片外面、大廳都有，但沒有詳細注意
      」等語、繼稱「門口有碎片」、「（為何看不出來）那應該在裡面」等語觀之
      ，則除上開二枚汽油彈（其中一枚未丟擲）外，尚無証據足認被告另有攜帶其
      他汽油彈到前開茶藝館，或現場有一瓶以上之玻璃瓶碎片，但竟造成上開三處
      起火處，足認被告當日係以傾倒汽油彈內之汽油，再點燃汽油燃燒，致有上開
      三處起火處，應較為可採。蓋若以丟擲之方式，現玻璃瓶應為破碎，但觀之前
      開偵查卷附之編號五、七照片內之玻璃瓶，除瓶口外，瓶身完好並未破碎，且
      現場三處起火處燃燒狀況並無「汽油噴濺往旁邊燃燒」之情況，若依証人乙○○所稱現場應有四枚汽油彈（其中一枚未破裂，應丟擲三枚破裂燃燒），但若
      門口處係以傾倒之方式則會少一枚（如此應二枚破裂燃燒）等語（見本院九十
      年十二月二十七日訊問筆錄），則其燃燒燒燬情況應較為嚴重，豈有門口右側
      地面燻黑、客廳門面木櫃下方表面輕微燃燒、客廳牆面由下向上表面燃燒圖畫
      裝潢之輕微損害；況証人乙○○至現場處理時火勢已撲熄，則其上開所証「現
      場應有四枚汽油彈或以倒的方式應可減少一枚」之証詞，顯係推測之詞，尚無
      可採。
（四）又查被告既持汽油彈傾倒前開三處起火處，再點燃汽油燃燒。且該三處起火處
      ，門口右側有乾粉滅火藥劑顆粒殘留、客廳門面木櫃下方表面輕微燃燒、客廳
      牆面由下向上表面燃燒圖畫裝潢並於地面上殘留有汽油玻璃瓶及油漬，經以乾
      粉滅火器撲滅未造成延燒其它設備，足見被告傾倒汽油彈內之汽油於金來來茶
      藝館放火、因遭及時撲滅而未遂，且有放火之故意，足堪認定。被告於原審所
      辯無放火之故意，於本院所辯係不慎掉落，純屬意外云云，均無足取。再者，
      金來來茶藝館遭被告放火時，仍在營業而有人在內，業經被告於偵查中自白：
      「（問：你是否知道ＫＴＶ內有人？）知道裡面有人」（見偵卷第十二頁），
      復經證人丁○○於原審審理中證述：「（被告丟汽油彈時，店內是否還有人在
      ？）有的，經理、會計、服務生都在，當時還有營業，也還有客人在裡面」（
      見原審卷第三十三頁），則被告明知金來來茶藝館當時係現有人所在之建築物
      ，而仍故意為放火之行為，至為灼然。縱被告所辯事後協助滅火情事，亦不妨
      其先前放火故意之成立。
（五）末按以玻璃瓶裝滿汽油，再以布料製成燈心塞入瓶口作為引線（即為俗稱之汽
      油彈），如點火後丟擲，玻璃瓶碰撞地面，牆壁或硬物，玻璃破碎，汽油四處
      飛濺，瞬間產生揮發性燃燒，可將人及物燒傷或燒燬，係放火之油彈，但因其
      無填火藥等爆裂物之主要組成零件，非屬槍砲彈藥刀械管制條例所列管之爆裂
      物，又有內政部警政署刑事警察局刑偵五字第一八０五號函在卷足憑，足認被
      告所製造之前開汽油彈尚非爆裂物。
（六）綜上所述，被告前開所辯，顯係卸責之詞，不足採信，本件事證明確，被告犯
      行洵堪認定。
二、查被告以前開脅迫之行為，使証人丙○○交付剪刀而行無義務之事，核被告所為
    ，係犯刑法第三百零四條第一項之強制罪；另被告之放火行為，該現有人所在建
    築物本體結構未遭燒燬，而未遂，是核其所為，係犯同法第一百七十三條第三項
    、第一項之放火燒燬現有人所在之建築物未遂罪，其著手於犯罪行為之實行而不
    遂為未遂犯，依刑法第二十六條前段規定減輕其刑。另按刑法上之中止犯，指已
    著手於犯罪之實行，而因己意阻止其結果之發生而言，故其結果之不發生，與行
    為人所為防止結果發生之行為間，自須具有重要的關連性，但不排除基於行為人
    之發動，邀獲他人之協助，而共同努力獲致結果不發生之情形。惟本件金來來茶
    藝館經滅火免遭燒燬結果，與被告經證人丁○○勸說後交出第二瓶汽油彈之行為
    間，難謂有重要之關連性，而係因證人丁○○等人店內服務人員，阻止、勸說於
    先，持滅火器滅火於後，此有證人丁○○於原審審理時證述歷歷（見原審卷第卅
    二頁），並非被告出於己意而為中止犯罪之行為，是尚難以中止未遂論之，併此
    敘明。被告所犯前開二罪間，有方法、目的之牽連關係，應依刑法第五十五條後
    段規定，論以牽連犯，從一重之放火燒燬現有人所在建築物未遂罪處斷。再被告
    於八十四年間曾犯肅清煙毒條例、麻醉藥品管理條例、槍砲彈藥刀械管制條例、
    傷害等罪，分別經台灣屏東地方法院、嘉義地方法院判判處有期徒刑三年二月、
    七月、七月、四月確定，於民國八十九年八月十三日接續執行完畢，此有臺灣嘉
    義地方法院檢察署刑案資料查註紀錄表、臺灣高等法院被告全國前案紀錄表各一
    份附卷可稽，被告於五年內再犯有期徒刑以上之本罪，為累犯，應依刑法第四十
    七條之規定加重其刑（惟最重本刑為無期徒刑部分，依法不得加重），所犯放火
    燒燬現有人所在之建築物未遂罪部分並先加後減之。
三、原審予以論罪科刑，固非無見。唯查（一）被告除以前開脅迫之方式強制証人丙○○交付剪刀外，並有強制証人交付毛巾（此部分未據公訴人起訴），為証人丙○○於警訊時証明在卷（見警訊卷第十頁）；雖証人丙○○於原審審理時証述被
    告當日曾以前開脅迫方法強制交付毛巾等語（見原審卷第四十二頁），不惟與証
    人警訊之証詞不符，且於本院調查時証人更稱「（毛巾是被告拿走的或是被告恐
    嚇你時你才拿給他的？）被告問我毛巾在哪裡，我說在加油機上，他就自己去拿
    ，沒有恐嚇我。」等語，再經本院提示証人上開原審訊問筆錄，質之何以証述被
    告就毛巾部分亦有強制之行為一節，証人丙○○稱「他要我拿毛巾時只有很大聲
    的說拿毛巾來，因為我會怕，所以他就自己去拿」等語（見本院九十年十一月二
    十二日訊問筆錄）。則証人丙○○於原審証述被告以強制行為取得毛巾等語，已
    非實在。又參酌該毛巾係放置在加油機上供加油客人使用，又為証人於本院調查
    時証明在卷（見同日筆錄），則被告原可輕易取得，衡情何須出於強制之行為，
    則被告此部分之強制犯行，尚不能証明。原審就審酌証人丙○○之警訊筆錄及該
    毛巾可輕易取得之事實，即以証人於原審之証詞，而認被告就取得毛巾部分亦有
    接續強制之行為，顯有未當。（二）再按刑有加重、減輕事實，依法應先加後減
    之。被告所犯放火燒燬現有人所在之建築物未遂罪，既因其累犯及行為未遂，而
    有刑之加重、減輕事由，原判決理由未論列刑之「先加後減」，亦有疏漏。（三
    ）原判決認被告強制取得剪刀部分係犯「刑法第三百零四條第一項」，但於據上
    論結欄竟僅記載「同法第三百零四條」，顯係漏載。上訴意旨，否認犯罪，並以
    前開情詞指摘原判決之不當，固無可取，惟原判決既有可議，即屬無可維持，自
    應由本院將原判決撤銷改判。爰審酌被告之前科累累、素行非佳、金來來茶藝館
    為公眾出入之場所，其若發生火警，輒造成重大傷亡，被告因細故即率意放火，
    雖未造成其燒燬現有人所在之建築物之結果，然其等之惡性仍屬非淺、所生危害
    、犯罪後經勸阻而放棄第二枚汽油彈之丟擲、良知未泯之態度等一切情狀，量處
    如主文所示之刑，以資懲戒。至扣案之毛巾一條，並非被告所有，爰不予宣告沒
    收，併此敘明。
四、被告經合法傳喚，無正當理由不到庭，爰不待其陳述逕行判決。
據上論結，應依刑事訴訟法第三百六十九條第一項前段、第三百六十四條、第三百七
十一條、第二百九十九條第一項前段，刑法第一百七十三條第一項、第三項、第三百
零四條第一項、第二十六條前段、第五十五條後段、第四十七條，罰金罰鍰提高標準
條例第一條前段，判決如主文。
本案經檢察官吳忠賢到庭執行職務。
中      華      民      國    九十一    年      三      月     十三     日
                                     臺灣高等法院臺南分院刑事第五庭
                                 審判長法官  鄭  文  肅
                                                   法官  王  浦  傑
                                                   法官  陳  珍  如
右正本證明與原本無異。
如不服本判決，應於判決送達後十日內向本院提出上訴狀，其未敘述理由者並應於提
出上訴狀後十日內向本院補提理由書（應附繕本)。
                                             法院書記官  周  美  莉
中      華      民      國    九十一    年      三      月     十三     日
附錄本案論罪科刑法條全文：
刑法第一百七十三條第一項、第三項：
放火燒燬現供人使用之住宅或現有人所在之建築物、礦坑、火車、電車或其他供水、
陸、空公眾運輸之舟、車、航空機者，處無期徒刑或七年以上有期徒刑。
第一項之未遂犯罰之。
刑法第三百零四條
以強暴、脅迫使人行無義務之事或妨害人行使權利者，處三年以下有期徒刑、拘役或
三百元以下罰金。
前項之未遂犯罰之。
